臺灣南投地方法院刑事判決
111年度訴字第173號
公  訴  人  臺灣南投地方檢察署檢察官 
被      告  劉明宗


            陳瑞榮



上列被告等因詐欺案件，經檢察官提起公訴（111 年度偵字第59
9 號），被告等於準備程序中就被訴事實為有罪之陳述，經告以
簡式審判之旨，並聽取當事人之意見後，本院合議庭裁定由受命
法官獨任進行簡式審判程序，判決如下：
    主          文
劉明宗犯如附表一各編號「所犯罪名及科刑」欄所示之罪，處如
附表一各編號「所犯罪名及科刑」欄所示之刑。應執行有期徒刑
壹年伍月。已繳交之犯罪所得新臺幣壹仟伍佰元，沒收之；未扣
案之犯罪所得新臺幣陸仟陸佰元，沒收之，於全部或一部不能沒
收時，追徵其價額。
陳瑞榮犯如附表二各編號「所犯罪名及科刑」欄所示之罪，處如
附表二各編號「所犯罪名及科刑」欄所示之刑。應執行有期徒刑
壹年伍月。未扣案之犯罪所得新臺幣壹仟元，沒收之，於全部或
一部不能沒收時，追徵其價額。
    犯罪事實及理由
一、被告劉明宗、陳瑞榮所犯組織犯罪防制條例第3 條第1 項後
　　段之參與犯罪組織罪、洗錢防制法第14條第1 項之一般洗錢
　　罪、刑法第339 條之4 第1 項第2 款之三人以上共同犯詐欺
　　取財罪，均係死刑、無期徒刑、最輕本刑為3 年以上有期徒
　　刑以外之罪，且非高等法院管轄第一審案件，被告等於本院
　　準備程序中，先就被訴事實為有罪之陳述，經告知簡式審判
　　程序之旨，並聽取檢察官、被告等之意見後，本院合議庭裁
　　定由受命法官獨任進行簡式審判程序；又本案之證據調查，
　　依刑事訴訟法第273 條之2 規定，不受同法第159 條第1 項
　　、第161 條之2 、第161 條之3 、第163 條之1 及第164 條
　　至第170 條之限制。
二、本案犯罪事實及證據，除犯罪事實部分：㈠「劉明宗…並可
　　取得提領款項20％之報酬」應更正為「劉明宗…並可取得提
　　領款項3 ％之報酬」（見本院卷第186 、187 頁），㈡起訴
　　書附表編號1 之轉交地點「臺中火車站」應更正為「臺北市
　　松山區八德路4 段某處」，㈢起訴書附表編號2 之轉交地點
　　「同上」應更正為「臺中火車站」（見本院卷178 、189 頁
　　），㈣「劉明宗並因而取得報酬新臺幣（下同）1,500 元」
　　應補充更正為「劉明宗並因而取得1,500 元及提領款項3 ％
　　之報酬，陳瑞榮並因而取得1,000 元之報酬」（見本院卷第
　　 178、186 、187 頁）；證據部份：㈠證人即被害人王珊清
　　於警詢時之證述應註明：（不作為被告2 人參與犯罪組織之
　　證據），㈡並補充被告等於本院準備程序及審理時之自白（
　　見本院卷179 、189 頁）外，餘均引用起訴書之記載（如附
　　件）。
三、論罪科刑之理由：
  ㈠按共同實行犯罪行為之人，在合同意思範圍以內，各自分擔
    犯罪行為之一部，相互利用他人之行為，以達其犯罪之目的
    者，即應對於全部所發生之結果，共同負責，不問犯罪動機
    起於何人，亦不必每一階段犯行，均經參與；再關於犯意聯
    絡，不限於事前有所協議，其於行為當時，基於相互之認識
    ，以共同犯罪之意思參與者，亦無礙於共同正犯之成立，且
    數共同正犯之間，原不以直接發生犯意聯絡者為限，即有間
    接之聯絡者，亦包括在內；而詐欺集團成員，以分工合作之
    方式，各自分擔犯罪行為之一部，相互利用他人之行為，以
    達詐欺取財之目的，即應負共同正犯責任，非以每一階段犯
    行均經參與為限（最高法院106 年度台上字第656 號判決意
    旨參照）。詐欺集團成員向被害人施用詐術後，為隱匿其詐
　　欺所得財物之去向，而令被害人將其款項轉入該集團所持有
　　、使用之人頭帳戶，並由該集團所屬之車手前往提領詐欺所
　　得款項，檢察官如能證明該帳戶內之資金係本案詐欺之特定
　　犯罪所得，而車手提領得手，自成立洗錢防制法第14條第 1
　　項之一般洗錢罪（最高法院110 年度台上大字第1797號裁定
　　要旨參照）。倘若行為人於參與犯罪組織之繼續中，先後加
　　重詐欺數人財物，因行為人僅為一參與組織行為，侵害一社
　　會法益，應僅就首次犯行論以參與犯罪組織罪及加重詐欺罪
　　之想像競合犯，而其後之犯行，乃為其參與組織之繼續行為
　　，為避免重複評價，當無從將一參與犯罪組織行為割裂再另
　　論一參與犯罪組織罪，而與其後所犯加重詐欺罪從一重論處
　　之餘地（最高法院107 年度台上字第1066號判決意旨參照）
　　。核被告2 人所為，起訴書附表編號1 （被害人王珊清，即
　　首次犯行）部分，均係犯組織犯罪防制條例第3 條第1 項後
　　段之參與犯罪組織罪、洗錢防制法第14條第1 項之一般洗錢
　　罪、刑法第339 條之4 第1 項第2 款之三人以上共同犯詐欺
　　取財罪；起訴書附表編號2 （告訴人鄭寶惠）部分，均係犯
    洗錢防制法第14條第1 項之一般洗錢罪、刑法第339 條之 4
　　第1 項第2 款之三人以上共同犯詐欺取財罪。應說明者是，
　　被告陳瑞榮雖因詐欺案件經臺灣基隆地方檢察署提起公訴及
　　移送併辦（見本院卷第53至65頁），但上開案件並無論及被
　　告陳瑞榮有何參與犯罪組織犯行或綽號「貝蒂」之人已經組
　　成犯罪組織之詐騙集團，本案起訴書附表編號1 （被害人王
　　珊清，即首次犯行）部分自應併論組織犯罪防制條例第3 條
　　第1 項後段之參與犯罪組織罪。　　　　　
　㈡被告2 人與真實姓名年籍不詳、綽號「貝蒂」之詐騙集團成
　　員，就本案2 次加重詐欺及一般洗錢犯行，均有犯意聯絡及
　　行為分擔，均應依刑法第28條論以共同正犯。　　
　㈢次按，行為人以一參與詐欺犯罪組織，並分工加重詐欺行為
    ，同時觸犯參與犯罪組織罪及加重詐欺取財罪，雖其參與犯
    罪組織之時、地與加重詐欺取財之時、地，在自然意義上非
    完全一致，然二者仍有部分合致，且犯罪目的單一，依一般
    社會通念，認應評價為一罪方符合刑罰公平原則，應屬想像
    競合犯，如予數罪併罰，反有過度評價之疑，實與人民法律
    感情不相契合（最高法院107 年度台上字第1066號判決意旨
    參照）。起訴書附表編號1 （被害人王珊清，即首次犯行）
　　部分，被告2 人所犯組織犯罪防制條例第3 條第1 項後段之
　　參與犯罪組織罪、洗錢防制法第14條第1 項之一般洗錢罪、
　　刑法第339 條之4 第1 項第2 款之三人以上共同犯詐欺取財
　　罪，係一行為觸犯數罪名之異種想像競合犯，應依刑法第55
　　條之規定，從一重之三人以上共同犯詐欺取財罪處斷。起訴
　　書附表編號2 （告訴人鄭寶惠）部分，被告2 人所犯洗錢防
　　制法第14條第1 項之一般洗錢罪、刑法第339 條之4 第1 項
　　第2 款之三人以上共同犯詐欺取財罪，係一行為觸犯數罪名
　　之異種想像競合犯，應依刑法第55條之規定，從一重之三人
　　以上共同犯詐欺取財罪處斷。　　　　
　㈣再按，刑法處罰之加重詐欺取財罪係侵害個人財產法益之犯
    罪，其罪數計算，依一般社會通念，應以被害人數、被害次
    數之多寡，決定其犯罪之罪數（最高法院108 年度台上字第
    274 號判決意旨參照）。被告2 人所犯本案2 罪，犯意各自
　　有別、行為互有不同，被害人亦是相異，均應分別論罪、合
　　併處罰。
　㈤又按，犯前二條之罪，在偵查或審判中自白者，減輕其刑。
　　洗錢防制法第16條第2 項固有明文。然想像競合犯係一行為
　　觸犯數罪名，行為人犯罪行為侵害數法益皆成立犯罪，僅因
　　法律規定從一重處斷科刑，而成為科刑一罪，自應對行為人
　　所犯各罪均予適度評價。因此法院決定想像競合犯之處斷刑
　　時，雖從較重罪名之法定刑為裁量之準據，惟具體形成宣告
　　刑時，亦應將輕罪之刑罰合併評價，方為適當。是想像競合
　　犯雖從重罪處斷，惟如依刑法第57條規定裁量刑罰時，一併
　　具體審酌輕罪部分之量刑事由，應認其評價已經完足，尚無
　　評價不足之偏失（最高法院 110年度台上字第1656號判決意
　　旨參照）。查被告等雖於本院審理中自白本案犯行，但本案
　　犯行均從一重之加重詐欺取財罪處斷，已如上述，則本院於
　　依刑法第57條量刑時，均將併予審酌前揭減輕事由。 
　㈥爰審酌被告劉明宗並無曾因犯罪經法院判處罪刑確定，被告
　　陳瑞榮於民國84年後亦無曾因犯罪經法院判處罪刑確定，有
　　臺灣高等法院被告前案紀錄表在案足佐，竟然參與以實施詐
　　術為手段之詐騙集團犯罪組織，而與詐騙集團成員共同詐騙
　　被害人及告訴人之金錢、製造金流斷點，損害被害人及告訴
　　人之財產利益、阻礙對於犯罪所得之追查，行為均有可議，
    兼衡以其等於本院審理中終能坦承犯行、略見悔意，迄未和
    解或賠償被害人及告訴人，被告劉明宗自述國中畢業之智識
    程度，目前中風沒有工作、家庭經濟情況貧窮之生活狀況，
    被告陳瑞榮自述國中畢業之智識程度，目前無業、家庭經濟
    情況貧窮之生活狀況（見本院卷第189 頁），及各自各次之
    犯罪動機、目的、手段、情節、所生危害、詐騙金額、擔任
    角色暨品行等一切情形，分別量處如主文所示之刑。且審酌
    被告等所犯2 罪犯罪型態相同、時間相近等情，均合併定其
    應執行之刑為如主文所示。 
　㈦另按，犯罪所得，屬於犯罪行為人者，沒收之。前2 項之沒
　　收，於全部或一部不能沒收或不宜執行沒收時，追徵其價額
    。刑法第38條之1 第1 項前段、第3 項分別定有明文。查被
    告劉明宗自陳3 ％是1,500 元以外的，兩次都有3 ％，我有
　　繳回地檢署1,500 元，3 ％的還沒繳（見本院卷第187 頁）
　　，而被告陳瑞榮自陳確定有拿的車資是1 次1,000 元，應該
　　是第2 次的，因為第1 次是劉明宗他來台北，我沒有到台中
　　（見本院卷第178 頁），揆諸前揭規定，被告劉明宗已繳交
　　之犯罪所得1,500 元（見本院卷第155 至161 頁），沒收之
　　，被告劉明宗之未扣案犯罪所得【（7 萬＋15萬元） × 3％
　　＝6,600 元】、陳瑞榮之未扣案犯罪所得1,000 元，沒收之
　　，於全部或一部不能沒收時，追徵其價額。至於洗錢防制法
　　第18條第 1項前段固有規定「犯第14條之罪，其所移轉、變
　　更、掩飾、隱匿、收受、取得、持有、使用之財物或財產上
　　利益，沒收之」，惟上開規定並無「不問屬於犯人與否」之
　　要件，係屬相對義務沒收之規定，沒收之標的應以屬於被告
　　所有為必要；而本案詐騙款項既由被告陳瑞榮轉購為比特幣
　　、並儲存至綽號「貝蒂」之詐騙集團成員所指定之電子錢包
　　，並非被告等所有，即無從依上開規定諭知沒收。　　
四、適用之法律：
　　刑事訴訟法第273 條之1 第1 項、第299 條第1 項前段、第
　　310 條之2 、第454 條第2 項。
五、如不服本判決，應於收受送達後20日內向本院提出上訴書狀
　　，並應敘述具體理由；其未敘述上訴理由者，應於上訴期間
　　屆滿後20日內向本院補提理由書（均須附繕本）。
本案經檢察官張鈞翔提起公訴，檢察官廖秀晏、王晴玲到庭執行
職務。
中    華    民    國   111    年    11    月     8    日
                  刑事第五庭    法  官  張國隆
以上正本與原本無異。
如不服本判決，應於收受送達後20日內向本院提出上訴書狀，並
應敘述具體理由；其未敘述上訴理由者，應於上訴期間屆滿後20
日內向本院補提理由書（均須按他造當事人之人數附繕本）「切
勿逕送上級法院」。
告訴人或被害人如對於本判決不服者，應具備理由請求檢察官上
訴，其上訴期間之計算係以檢察官收受判決正本之日期為準。　　　　　　                      書記官  張馨方
中    華    民    國   111    年    11    月     8    日
附錄本案論罪科刑法條：
組織犯罪防制條例第3 條第1 項
發起、主持、操縱或指揮犯罪組織者，處三年以上十年以下有期
徒刑，得併科新臺幣一億元以下罰金；參與者，處六月以上五年
以下有期徒刑，得併科新臺幣一千萬元以下罰金。但參與情節輕
微者，得減輕或免除其刑。 
洗錢防制法第14條第1 項
有第二條各款所列洗錢行為者，處七年以下有期徒刑，併科新臺
幣五百萬元以下罰金。 
中華民國刑法第339 條之4 第1 項
犯第三百三十九條詐欺罪而有下列情形之一者，處一年以上七年
以下有期徒刑，得併科一百萬元以下罰金：
一、冒用政府機關或公務員名義犯之。
二、三人以上共同犯之。
三、以廣播電視、電子通訊、網際網路或其他媒體等傳播工具，
　　對公眾散布而犯之。 
附表一：
編號 犯罪事實 所犯罪名及科刑  1 起訴書附表編號1 （即 被害人王珊清部分） 劉明宗三人以上共同犯詐欺取財 罪，處有期徒刑壹年壹月。   2 起訴書附表編號2 （即 告訴人鄭寶惠部分） 劉明宗三人以上共同犯詐欺取財 罪，處有期徒刑壹年貳月。 
附表二：
編號 犯罪事實 所犯罪名及科刑  1 起訴書附表編號1 （即 被害人王珊清部分） 陳瑞榮三人以上共同犯詐欺取財 罪，處有期徒刑壹年壹月。   2 起訴書附表編號2 （即 告訴人鄭寶惠部分） 陳瑞榮三人以上共同犯詐欺取財 罪，處有期徒刑壹年貳月。